【裁判字號】    88,訴,2229
【裁判日期】    890814
【裁判案由】    返還土地
【裁判全文】
臺灣臺南地方法院民事判決  八十八年度訴字第二二二九號
    原      告  甲○○○
    訴訟代理人  許永明律師
    被      告  乙○○      住.
                戊○○      住.
                丙○○      住.
                丁○○      住.
    共      同
    訴訟代理人  黃正彥律師
                黃雅萍律師
右當事人間請求返還土地事件，本院判決如左：
    主    文
被告應將坐落台南縣仁德鄉○○段三八六地號土地上如附圖所示Ａ部分面積一○四平方公
尺之建物拆除後，將該部分面積占用之土地返還予原告。
被告應給付原告新台幣貳萬柒仟參佰零壹元，及自民國八十八年十二月十日起至交還土地
之日止，按月給付原告新台幣肆佰陸拾陸元計算之損害金。
原告其餘之訴駁回。
訴訟費用由被告連帶負擔。
本判決原告勝訴部分於原告以新台幣拾伍萬元為被告供擔保後，得假執行。但被告於假
執行程序實施前以新台幣壹佰零肆萬元為被告預供擔保，得免為假執行。
原告其餘假執行之聲請駁回。
    事    實
甲、原告方面：
一、聲明：
(一)如主文第一項所示。
(二)被告應給付原告新台幣（下同）三十三萬三千六百三十二元，及自八十八年十二月十
    日起至交還土地之日止，按月給付原告六千九百三十三元計算之損害金。
(三)願供擔保請求宣告假執行。
二、陳述：
(一)查坐落在台南縣仁德鄉○○段三八六地號之土地（下稱系爭土地）為原告所有，被告
    等人無使用權源而占有系爭土地如附圖所示Ａ部分面積一○四平方公尺之土地建築房
    屋（下稱系爭房屋）使用，原告為系爭土地之所有人，爰依所有權之作用請求排除，
    並返還土地予原告。
(二)又被告無權占用原告土地，而獲有相當租金之利益，並使原告受有損害，為此原告依
    據不當得利之法律關係，請求被告給付相當於租金之不當得利。按系爭土地八十四年
    度至八十六年度之公告現值每平方公尺為七千元，八十七年度公告現值每平方公尺為
    九千一百元及八十八年度公告現值每平方公尺為一萬元計算，爰請求被告給付自八十
    四年一月一日起至八十八年十二月三十一日止共計五年，依系爭土地每年公告現值百
    分之八計算相當於租金之損害額，合計為三十三萬三千六百三十二元【計算式為：
    104(平方公尺) ×7000(元) ×8％＋104(平方公尺) ×9100(元) ×8％＋104(平方公
    尺) ×10000(元)×8％＝333632(元)】，並自八十八年十二月十日起至交還土地之日
    止，按月給付原告六千九百三十三元【104(平方公尺)  ×10000(元) ×8％×1/12＝
    6933(元)】計算之損害金。
(三)對被告抗辯所為之陳述：
    本件因系爭土地與系爭建物非屬同一人所有，故應無最高法院四十八年台上字第一四
    五七號判例意旨、台灣高等法院五十八年座談會及法定地上權之適用，而被告主張原
    告於買受土地之時即已知悉無權占有之事實存在，原告予以否認。
三、證據：提出土地登記簿謄本、地籍圖、地價證明書各一份為證，並聲請履勘現場。
乙、被告方面：
一、聲明：原告之訴及其假執行之聲請均駁回，如受不利判決，願供擔保請准免於假執行
    。
二、陳述：
(一)系爭土地原為訴外人黃明德所有，系爭建物為黃明德之子即被告乙○○、戊○○、丁○○、丙○○所建，僅未為保存登記，嗣因訴外人黃明德積欠債務，遭法院查封拍賣
    系爭土地，由原告買受，致土地及建物分屬不同人所有，惟依民法第八百七十六條第
    一項及最高法院四十八年台上字第一四五七號判例意旨，被告就系爭建物對系爭土地
    有法定地上權存在，原告不得主張拆屋還地，其訴自無理由。
(二)又原告原主張被告應按月給付一萬二千零六十六元，嗣又請求被告應給付三十三萬三
    千六百三十二元，及自起訴狀繕本送達翌日起至交還土地之日止，按月給付六千九百
    三十三元，此部分為訴之追加，被告予以反對。況被告係經訴外人黃明德之同意在系
    爭土地上興建房屋，與未經土地所有權人同意而任意建屋居住有別，被告對系爭土地
    既有地上權存在，自非無權占有，系爭土地雖經法院拍賣，惟原告應繼受系爭土地之
    權利義務已如前述，從而原告依不當得利之法律關係請求被告給付相當於租金之損害
    ，並無理由。
(三)原告主張按每年公告現值百分之八計算相當於租金之損害，被告不予同意並爭執之。
    目前房地產不景氣，地價偏低，況系爭土地位於仁德鄉○○○地段，市價不及公告現
    值，應以申報地價較為合理，又原告主張依百分之八計算亦屬過高，如被告應為給付
    ，亦請酌減按目前救濟院土地或國有土地之租金或損害金百分之三左右計算。
丙、本院依職權囑託台南縣歸仁地政事務所派員會同本院勘測系爭土地上建物之面積及位
    置。
    理    由
一、按起訴狀送達被告後，原告不得將原訴變更或追加他訴，但擴張或減縮應受判決事項
    之聲明者，不在此限，民事訴訟法第二百五十五條第一項第三款定有明文。本件原告
    起訴原請求被告應自起訴狀繕本送達翌日起至交還土地之日止，按月給付原告一萬二
    千零六十六元，於訴訟進行中，擴張聲明為被告應給付原告四十一萬六千元，及自起
    訴狀繕本送達翌日起至交還土地之日止，按月給付六千九百三十三元，嗣於訴訟進行
    中，再減縮聲明為被告應給付原告三十三萬三千六百三十二元，及自八十八年十二月
    十日起至交還土地之日止，按月給付六千九百三十三元，被告雖以此部分應為訴之追
    加而為反對之意思表示，惟查，訴之要素為當事人、訴訟標的及訴之聲明（即應受判
    決事項之聲明），凡訴之要素於訴訟進行中有一追加者，即為訴之追加，今原告於訴
    訟進行中先後對租金之請求金額為增減，而該部分之請求均係依據不當得利之法律關
    係為之，其增減請求被告給付之金額僅係就應受判決事項聲明為數額上之擴張及減縮
    ，並不同時生訴訟標的之變更追加，被告辯稱此部分增減為訴之追加，須得被告同意
    ，即非有理。是原告於訴狀送達被告後，就請求被告給付之租金額先後為擴張及減縮
    ，依前揭法條所示，應予准許，核先敘明。
二、本件原告起訴主張坐落在台南縣仁德鄉○○段三八六地號土地為其所有，被告未經其
    同意而在系爭土地上如附圖所示Ａ部分面積一○四平方公尺土地上蓋有房屋之事實，
    業據其提出土地登記簿謄本、地籍圖及地價證明書各一份為證，復經本院至現場履勘
    並囑託台南縣歸仁地政事務所派員測量屬實，製有勘驗筆錄及複丈成果圖各一份附卷
    可稽。被告雖以系爭土地原為訴外人黃明德所有，於抵押設定前即提供予訴外人黃明
    德之子即被告乙○○、戊○○、丁○○、丙○○興建房屋，僅未為保存登記，後因訴
    外人黃明德積欠債務，遭法院查封拍賣系爭土地後，由原告買受，致土地及建物分屬
    不同之所有人，然被告四人係以在訴外人黃明德之土地上建築房屋之目的而使用系爭
    土地，即以在該土地上有地上權之意思使用系爭土地，非僅有使用借貸之關係，況依
    民法第八百七十六條第一項前段規定及最高法院四十八年台上字第一四五七號判例意
    旨所示，被告等人就系爭建物對系爭土地亦有法定地上權存在，原告於買受時即知有
    系爭建物存在，自應繼受原土地所有人之權利義務，即提供系爭土地予被告等人興建
    房屋，並應忍受建物使用土地，不得擁有大於前手之權利而主張拆除系爭土地上之建
    物等語以為置辯，惟查：
(一)按稱地上權者，係以在他人土地上有建築物，或其他工作物，或竹木為目的而使用其
    土地之權，民法第八百三十二條定有明文。又不動產物權，依法律行為而取得、設定
    、喪失及變更者，非經登記，不生效力，同法第七百五十八條亦規定甚明。被告雖辯
    稱其係基於在系爭土地上有地上權之意思而使用系爭土地逾二十年，其等對系爭土地
    有地上權存在，惟查，被告既自稱渠等業經系爭土地原所有權人黃明德同意而在系爭
    土地上興建房屋，則渠等與訴外人黃明德間係基於使用借貸之意思，或是在系爭土地
    上有地上權之意思而使用系爭土地，並非無疑；次查，因地上權取得時效完成而主張
    時效利益之人，依民法第七百七十二條、第七百六十九條及第七百七十條之規定，僅
    得請求登記為地上權人，在其未依土地法與土地登記規則之相關規定，請求登記為地
    上權人之前，要無地上權之取得，對於土地所有權人原則上仍屬無權占有，自不能本
    於地上權之法律關係，向土地所有人有所主張。若占有人之占有狀態確已符合時效取
    得地上權之要件，且於土地所有權人訴請其拆屋還地前，已向該管地政機關請求為地
    上權登記，其登記之申請、通知土地所有人，及土地所有人依法提出異議，經地政機
    關受理異議而為調處者，參照最高法院八十年六月四日之八十年度第二次民事庭決議
    及六十九年度第五次民事庭會議決議之要旨，固可認占有人之占有為有權占有。反之
    ，倘在土地所有人依民法第七百六十七條規定，對占有人提起拆屋還地訴訟後，占有
    人始向管轄之地政機關聲請為地上權登記者，仍應認占有人之占有為無正當權源。蓋
    我國不動產物權係以登記為公示方法，占有人於具備時效取得地上權要件後，須已向
    地政機關聲請登記，始足以對抗土地所有人，此乃不動物權登記機能立法本意。是縱
    認本件被告辯稱其係基於地上權之意思而在系爭土地上占有如附圖所示Ａ部分面積一
    ○四平方公尺土地建屋居住超過二十年之主張為真實，惟其既未依法向地政機關申請
    登記為地上權人，依前開說明，即無地上權之取得，是被告以此辯稱其對系爭土地有
    地上權存在，即非有理。
(二)再按，土地及其土地上之建築物，同屬於一人所有，而僅以土地或僅以建築物為抵押
    者，於抵押物拍賣時，視為已有地上權之設定，民法第八百七十六條第一項定有明文
    。又土地與房屋為各別之不動產，各得單獨為交易之標的，且房屋性質上不能與土地
    使用權分離而存在，亦即使用房屋必須使用該房屋之基地，故土地及房屋同屬一人，
    而將土地及房屋分開同時或先後出賣，其間雖無地上權之設定，然除有特別情事，可
    解釋為當事人之真意，限於賣屋而無基地之使用外，均應推斷土地承買人默許房屋承
    買人繼續使用土地，最高法院四十八年台上字第一四五七號判例固亦可參。惟法定地
    上權之成立要件須為：於抵押權設定當時，土地已有建物存在；土地及土地上之
    建物於設定抵押當時同屬於一人所有；須依拍賣而實行抵押權；拍賣結果，土地
    及建物之所有人各異，始足當之。而最高法院四十八年台上字第一四五七號判例亦係
    指土地及房屋同屬一人，而將土地及房屋分開同時或先後出賣時，始有該判例之適用
    ，而推斷土地承買人應默許房屋承買人繼續使用基地。今系爭土地原為訴外人黃明德
    所有，於設定抵押權前提供予被告四人建築房屋使用，被告四人為該房屋所有人等情
    ，業據被告陳述明確，顯見系爭土地與系爭建物於設定抵押當時即已非屬同一人所有
    ，此亦為被告所不爭執，是本件情形即與前揭法文及判例意旨所指情形不同，而無適
    用上開規定之餘地。是被告辯稱依據前揭法文及判例意旨，其對系爭土地有法定地上
    權云云，亦非可採。
(三)末查，被告依據台灣高等法院五十八年座談會結論，辯稱本件原告係經法院拍賣買受
    系爭土地，且知悉土地上有建物，拍賣後不點交，故應知須繼受原所有人之權利義務
    關係，且不得擁有大於前手之權利而主張拆除地上建物云云，惟查，該座談會討論之
    議題為土地所有人將其建地同意供其子建屋使用，嗣該房屋遭法院查封拍賣，由第三
    人拍定取得所有權，則土地所有人得否以第三人無權占有為由訴請拆屋還地，與本件
    係於土地所有人將其建地同意供其子建屋使用，嗣該土地遭法院查封拍賣，由第三人
    拍定取得所有權，則該第三人得否以房屋所有人無權占有為由訴請拆屋還地之情形迥
    不相同，該座談會結論於本件情形得否適用，已非無疑。再者，使用借貸原屬貸與人
    與借用人間之借貸關係，而此借貸關係僅具債權之效力，即借用人僅得依據借貸關係
    向貸與人即原所有權人主張其得使用該地之權利，且現行法制亦未就借地建屋之情形
    擬制借貸契約對於土地受讓人仍繼續存在，故除當事人另有約定外，自無向借貸關係
    外之第三人主張之可言，是縱令訴外人黃明德將系爭土地概括允許被告使用，被告等
    要不得以訴外人黃明德與渠等訂有使用借貸契約，主張對原告即現土地所有人有使用
    該土地之權利，是被告辯稱本件應依據前開座談會結論，採取權利繼受主義，認買受
    人即原告須繼受貸與人即訴外人黃明德之地位，對借用人即被告繼續借貸借用物，使
    原借貸關係繼續存在於兩造之間，洵無足採。
(四)綜上所述，被告辯稱其對系爭土地有地上權及法定地上權存在並無理由，既如前述，
    是原告主張被告無權使用系爭土地，即堪信為真實。
三、按所有人對於無權占有或侵奪其所有物者，得請求返還之，對於妨害其所有權者，得
    請求除去之，民法第七百六十七條定有明文。查系爭土地為原告所有，被告無正當權
    源而占有使用，自屬無權占有。從而原告本於所有權之法律關係，訴請被告將系爭土
    地上如附圖所示Ａ部分面積一○四平方公尺土地上之建物拆除，並將該部分土地返還
    原告，即屬正當，應予准許。
四、按無法律上原因而受利益，致他人受損害者，應返還其利益，民法第一百七十九條前
    段定有明文。故其得請求之範圍，應以對方所受之利益為限。而無權占有他人土地，
    可能獲得相當租金之利益，為社會通常之觀念，最高法院六十一年台上字第一六九五
    號著有判例可參。經查，本件被告自七十六年十二月十一日原告取得系爭土地所有權
    後，仍繼續占用系爭土地，自屬無權占有系爭土地，且獲有相當於租金之不當得利，
    致原告受有無法使用、收益該土地之損害。從而，原告請求被告應給付自八十四年一
    月一日起至八十八年十二月九日止，相當於租金之損害金，揆諸前開說明，即屬正當
    ，應併予准許，至於原告併請求自八十八年十二月十日起至同年月三十一日止之損害
    金，因原告已另請求被告給付自本院第一次開庭審理期日之翌日即八十八年十二月十
    日起至交還土地之日止此段期間按月計算之損害金，兩者重複計算，是該部分請求，
    不應准許，應予駁回。至於計算相當於土地租金之損害金額，依土地法第一百零五條
    準用同法第九十七條第一項之規定：「城市地方房屋之租金，以不超過土地及其建築
    物申報總價額年息百分之十為限」，按土地法第九十七條第一項所謂土地價額，依同
    法施行法第二十五條規定，係指法定地價，又所謂法定地價，依土地法第一百四十八
    條規定，係指土地所有人依該法規定所申報之地價，而在平均地權條例施行區域，係
    指土地所有人於地政機關舉辦規定地價或重新規定地價時之公告期間內申報之地價，
    未於該期間內申報者，以公告地價之百分之八十為其申報地價，該條例第十六條規定
    甚明，至於公告現值則為同條例第四十六條所規定之地價，並非法定地價，是原告主
    張應按公告現值計算土地價額，即非有當。查系爭土地八十四年一月一日起至八十六
    年六月三十日止之申報地價為每平方公尺六百五十六元，自八十六年七月一日起迄今
    之申報地價為每平方公尺六百七十二元之事實，有地價謄本一份附卷可稽。本院審酌
    系爭土地之坐落位置、工商繁榮程度及被告占用系爭土地所受利益等事項，且審認系
    爭土地之地目為建，其上有一鋼筋混凝土磚造三層樓房，由被告乙○○及丙○○兩家
    居住使用，臨三米柏油道路與外相接，土地對面面臨天后宮，交通並無不便，認本件
    相當於租金之損害額以按系爭土地申報地價年息百分之八計算，並無不當。從而，原
    告依據不當得利之法律關係，請求被告給付自八十四年一月一日起至八十八年十二月
    九日止，相當於租金之損害金共二萬七千三百零一元【計算式為：｛104(平方公尺)
    ×656(元)×8％×912/365（84.01.01-86.06.30）｝＋｛104(平方公尺)×672(元)×
    8 ％×892/365（86.07.01-88.12.09）｝＝13637＋13664＝27301  (元，元以下四捨
    五入) 】，及自八十八年十二月十日起至交還系爭土地之日止，按月給付原告四百六
    十六元【計算式為：104(平方公尺) ×672(元)×8％×1/12＝466(元，元以下四捨五
    入) 】相當於租金之損害金，即屬正當，應併予准許。至原告逾此部分之請求即無理
    由，應予駁回。
五、兩造均陳明願供擔保，聲請宣告假執行或免為假執行，關於原告勝訴部分，經核無不
    合，爰各酌定如主文所示之擔保金額，分別准許之。至原告敗訴部分，其假執行之聲
    請，已因訴之駁回而失所附麗，應併予駁回之。
據上論結，本件原告之訴一部有理由、一部無理由，依民事訴訟法第七十九條但書、第八
十五條第二項、第三百九十條第二項、第三百九十二條，判決如主文。
中    華      民      國      八十九      年      八      月      十四      日
                                臺灣臺南地方法院民事第二庭
~B法      官  張家瑛
右為正本係照原本作成
如對本判決上訴，須於判決送達後廿日內向本院提出上訴狀
中    華      民      國      八十九      年      八      月      十六      日
~B法院書記官  蔡蘭櫻


司法院資訊處製作；財團法人民間司法改革基金會備份。
